臺灣高等法院刑事判決
110年度上訴字第1782號
上  訴  人  
即  被  告  陳乃聖



上列上訴人即被告因詐欺等案件，不服臺灣士林地方法院110年
度訴字第5號，中華民國110年3月30日第一審判決（起訴案號：
臺灣士林地方檢察署109年度偵字第10992號），提起上訴，本院
判決如下：
    主  文
原判決撤銷。
陳乃聖犯三人以上共同詐欺取財罪，處有期徒刑壹年貳月。未扣
案之犯罪所得新臺幣壹仟元沒收，於全部或一部不能沒收或不宜
執行沒收時，追徵其價額。
    犯罪事實
一、陳乃聖於民國108年7月間某日起加入暱稱「宏楠」、「小迪
    」、「小k」等人所組成之詐欺集團（下稱本案詐欺集團）
    ，於該詐欺集團內擔任提領詐得款項（俗稱車手）或領取人
    頭帳戶存簿（俗稱取簿手）之職，約定以每領取存簿1本即
    以新臺幣（下同）1,000元為報酬抵償其向本案詐欺集團成
    員「小迪」借貸之5萬元債務。陳乃聖遂基於三人以上共同
    詐欺取財之犯意聯絡，先由本案詐欺集團不詳之成員於網路
    刊登借款廣告，經吳振閤看到並加入廣告所留之LINE帳號，
    而由詐欺集團成員LINE暱稱「張經理」之人向吳振閤佯稱可
    以協助辦理貸款，惟需提供金融帳戶及提款卡云云，致吳振
    閤陷於錯誤，於109年4月21日晚上11時許，將所申辦之中國
    信託銀行帳號000000000000號（下稱本案中信帳戶）存摺及
    提款卡寄出（貨物編號：Z00000000000）後，陳乃聖則依本
    案詐欺集團成員「小迪」指示，於同年月24日下午2時59分
    許，至位於臺北市○○區○○街000號之統一超商匯陽門市領取
    吳振閤所寄出之包裹，再將該包裹拿至麥當勞長春店內交付
    與真實姓名年籍不詳之男子。嗣經吳振閤發現遭騙，報警處
    理，始查悉上情。
二、案經吳振閤訴由臺北市政府警察局內湖分局報告臺灣士林地
    方檢察署檢察官偵查起訴。
    理  由
壹、證據能力：
    按被告以外之人於審判外之言詞或書面陳述，除法律有規定
    者外，不得作為證據。被告以外之人於審判外之陳述，雖不
    符同法第159條之1至第159條之4之規定，而經當事人於審判
    程式同意作為證據，法院審酌該言詞陳述或書面陳述作成時
    之情況，認為適當者，亦得為證據；當事人、代理人或辯護
    人於法院調查證據時，知有第159條第1項不得為證據之情形
    ，而未於言詞辯論終結前聲明異議者，視為有前項之同意，
    刑事訴訟法第159條第1項、第159條之5第1項、第2項分別定
    有明文。查本案下述據以認定上訴人即被告陳乃聖（下稱被
    告）犯罪之供述證據，檢察官及被告於本院審理時均未爭執
    其證據能力，且迄於言詞辯論終結前均未聲明異議，復經審
    酌該等言詞陳述或書面作成時之情況並無違法、不當或顯不
    可信之狀況，依刑事訴訟法第159條之5第2項之規定，均有
    證據能力；又本案認定事實之其餘非供述證據，並無證據證
    明係公務員違背法定程式所取得，依同法第158條之4反面解
    釋，亦均有證據能力。
貳、實體事項：
一、認定犯罪事實所憑之證據及理由：
    上開犯罪事實，業據被告於偵訊、原審及本院審理時均坦承
    不諱（見偵卷第65頁、原審卷二第45、94、98頁、本院卷第
    65、88、91頁），核與證人即告訴人吳振閤於警詢時之證述
    情節大致相符（見偵卷第17-19頁），並有貨態查詢系統代
    碼Z00000000000號查詢明細、取件監視器翻拍照片、內政部
    警政署反詐騙諮詢專線紀錄表、告訴人與詐騙集團對話紀錄
    、交貨便顧客留存單在卷可稽（見偵卷第21-38頁），足徵
    被告自白與事實相符，堪以採信。綜上所述，本案事證已臻
    明確，被告上開犯行堪以認定。
二、論罪：
    本案由詐欺集團成員「張經理」向告訴人施詐，被告再依詐
    欺集團成員「小迪」指示領取告訴人寄出之存摺及提款卡，
    並上繳予姓名、年籍不詳之本案詐欺集團成員，足認本件參
    與詐欺取財之行為人，至少有3人以上甚明。是核被告所為
    ，係犯刑法第339條之4第1項第2款之三人以上共同詐欺取財
    罪。又被告就上開犯行與本案詐欺集團成員間，係基於自己
    犯罪之意共同參與該集團組織之分工，各自分擔犯罪構成要
    件行為之一部，相互利用他人之行為，以達犯罪之目的，均
    屬遂行前開犯行不可或缺之重要組成，縱被告無法確知其他
    成員之分工，亦與其他成員無直接聯絡，均無礙於其共同正
    犯之成立，其等間有犯意聯絡及行為分擔，應依刑法第28條
    規定論以共同正犯。
三、本院撤銷改判之理由：
  ㈠原審就被告所犯三人以上共同詐欺取財罪，事證明確，予以
    論罪科刑，固非無見。惟查：公訴意旨以被告上開犯行尚涉
    犯組織犯罪防制條例第3條第1項後段之參與犯罪組織罪嫌部
    分，本院認此部分應不另為免訴判決之諭知（詳後述），原
    審未及審酌被告參與同一犯罪組織犯行業於110年4月22日經
    另案判決確定，而逕認此部分應不另為不受理之諭知，自有
    未洽。被告上訴意旨請求從輕量刑，雖無理由，然原判決既
    有上開可議之處，自屬無可維持，應由本院將原判決予以撤
    銷改判。
  ㈡爰審酌被告正值青壯，不思循正當途徑賺取金錢，竟與詐騙
    集團其他成員共同詐騙告訴人財物，除侵害告訴人之金融帳
    戶之財產利益外，更影響社會秩序，破壞人與人之間的信賴
    關係，對社會治安造成相當之影響，所為實屬不該，且其於
    本案犯行前，已有參與詐騙集團詐欺之前科紀錄，此有本院
    被告前案紀錄表在卷可按，素行非佳，並考量被告坦認犯行
    、未與告訴人達成和解並賠償告訴人損害之犯後態度，其在
    本案犯罪中所擔任取簿手之角色，非居於詐騙集團之核心支
    配地位，獲取抵償1,000元債務之報酬，及其自陳為高職畢
    業之教育智識程度，之前從事飲料店打工、貨運夜間理貨、
    餐廳工作，入監前做貨物夜間理貨，平均月收入約2萬8,000
    元，離婚，育有1名子女之家庭生活經濟狀況（見原審卷二
    第99頁）等一切情狀，量處如主文第2項所示之刑。
  ㈢沒收部分：
　　按犯罪所得，屬於犯罪行為人者，沒收之。於全部或一部不
    能沒收或不宜執行沒收時，追徵其價額。刑法第38條之1第1
    項、第3項定有明文。又於二人以上共同實行犯罪之情形，
    固基於責任共同原則，共同正犯應就全部犯罪結果負其責任
    ，然於集團性犯罪，其各成員有無不法所得，未必盡同，如
    因其組織分工，彼此間犯罪所得分配懸殊，而若分配較少甚
    或未受分配之人，仍應就全部犯罪所得負連帶沒收追繳之責
    ，超過其個人所得之剝奪，無異代替其他參與者承擔刑罰，
    違反罪刑法定原則、個人責任原則以及罪責相當原則；故共
    同正犯犯罪所得之沒收或追徵，應就各人所分得之數為之（
    最高法院106年度台上字第539號判決意旨參照）。被告本案
    犯行之報酬為1,000元等情，業據被告原審時供稱：我在本
    案就是領取包裹而已，我領取包裹的報酬就是抵償我之前借
    款5萬元，應該是領一次1,000元等語明確（見原審卷二第94
    頁），堪認被告本案犯罪所得為1,000元，爰依刑法第38條
    之1第1項宣告沒收，且該犯罪所得並未扣案，併依同條第3
    項，宣告於全部或一部不能沒收或不宜執行沒收時，追徵其
    價額。至公訴意旨固主張被告本案犯罪所得為5萬元，惟查
    ，被告於偵訊時雖曾供稱：因為我之前有向「小迪」借5萬
    元，我才會幫他去拿包裹等語（見偵卷第63頁），然被告此
    部分供述僅係陳明其為本次犯行之動機，並未明確表示此次
    犯行之報酬即為5萬元，且衡諸目前司法實務查獲之案件，
    詐欺集團之取簿手通常收取每件包裹之報酬約數百元至2、3
    ,000元不等之金額，對照被告前揭供稱每領取1次報酬為1,0
    00元之情節相符，故難認公訴意旨上開主張為可採。另本案
    被告所領取之告訴人中信帳戶存摺、提款卡，均已交予真實
    姓名年籍不詳之男子等情，業經被告供明在卷（見原審卷二
    第44頁），卷內復查無證據足認被告就上開詐得財物與所屬
    詐欺集團成員間，有事實上共同處分權限，自無從就詐得上
    開金融帳戶部分宣告沒收及追徵其價額，附此敘明。
四、不另為免訴判決之諭知部分：
  ㈠公訴意旨另以：被告上開行為，亦涉犯組織犯罪防制條例第3
    條第1項後段之參與犯罪組織罪嫌，應宣告強制工作云云。
  ㈡按刑事訴訟法第302條第1款規定「案件曾經判決確定者，應
    諭知免訴之判決」，係以同一案件，已經法院為實體上之確
    定判決，該被告應否受刑事制裁，即因前次判決而確定，不
    能更為其他有罪或無罪之實體上裁判。此項原則，關於實質
    上一罪或裁判上一罪，其一部事實已經判決確定者，對於構
    成一罪之其他部分，亦有其適用。又加重詐欺罪，係侵害個
    人財產法益之犯罪，其罪數之計算，核與參與犯罪組織罪之
    侵害社會法益有所不同，審酌現今詐欺集團之成員皆係為欺
    罔他人，騙取財物，方參與以詐術為目的之犯罪組織。倘若
    行為人於參與詐欺犯罪組織之行為繼續中，先後多次為加重
    詐欺之行為，因參與犯罪組織罪為繼續犯，犯罪一直繼續進
    行，直至犯罪組織解散，或其脫離犯罪組織時，其犯行始行
    終結。故該參與犯罪組織與其後之多次加重詐欺之行為皆有
    所重合，然因行為人僅為一參與犯罪組織行為，侵害一社會
    法益，屬單純一罪，應僅就參與犯罪組織罪時間較為密切之
    首次加重詐欺犯行論以參與犯罪組織罪及加重詐欺罪之想像
    競合犯，而其他之加重詐欺犯行，祗需單獨論罪科刑即可，
    無需再另論以參與犯罪組織罪，以避免重複評價（最高法院
    110年度台上字第750號判決意旨參照）。
  ㈢查被告於108年7月20日加入本案同一之詐欺集團犯罪組織參
    與實行加重詐欺取財犯行，前另經本院於109年9月2日以109
    年度上訴字第1120號判決應執行有期徒刑1年10月，並應於
    刑之執行前，令入勞動場所，強制工作3年，並經最高法院
    於110年4月22日以110年度台上字第3004號判決上訴駁回而
    確定等情，有上開刑事判決書及本院被告前案紀錄表在卷可
    稽。揆諸前揭說明，被告僅為一參與犯罪組織行為，侵害一
    社會法益，屬單純一罪，其就參與犯罪組織罪時間較為密切
    之首次加重詐欺犯行，既已論以參與犯罪組織罪及加重詐欺
    罪之想像競合犯，業經另案判決確定，則被告本件加重詐欺
    取財犯行，即無需再另論以參與犯罪組織罪，是此部分原應
    諭知免訴判決，惟檢察官既認此部分與前述有罪部分有想像
    競合犯之裁判上一罪關係，本院爰不另為免訴之諭知。
據上論斷，應依刑事訴訟法第369條第1項前段、第364條、第299
條第1項前段，刑法第28條、第339條之4第1項第2款、第38條之1
第1項前段、第3項，刑法施行法第1條之1第1項，判決如主文。
本案經檢察官郭千瑄提起公訴，檢察官侯名皇到庭執行職務。
中　　華　　民　　國　　110 　年　　8 　　月　　19　　日
                  刑事第一庭    審判長法　官  李釱任
                                      法　官  呂煜仁
                                      法　官  崔玲琦
以上正本證明與原本無異。
如不服本判決，應於收受送達後20日內向本院提出上訴書狀，其
未敘述上訴之理由者並得於提起上訴後20日內向本院補提理由書
（均須按他造當事人之人數附繕本）「切勿逕送上級法院」。
                                      書記官  李政庭
中　　華　　民　　國　　110 　年　　8 　　月　　19　　日

附錄：本案論罪科刑法條全文
中華民國刑法第339條之4
犯第339條詐欺罪而有下列情形之一者，處1年以上7年以下有期
徒刑，得併科1百萬元以下罰金：
一、冒用政府機關或公務員名義犯之。
二、三人以上共同犯之。
三、以廣播電視、電子通訊、網際網路或其他媒體等傳播工具，
    對公眾散布而犯之。
前項之未遂犯罰之。